臺灣高等法院臺南分院刑事判決
111年度原金上訴字第7號
上  訴  人  
即  被  告  石筠帆

選任辯護人  王漢律師(法扶律師)
上列上訴人因違反洗錢防制法等案件，不服臺灣嘉義地方法院11
0年度原金訴字第7號中華民國111年1月27日第一審判決（起訴案
號：臺灣嘉義地方檢察署110年度偵字第4686、7803號），提起
上訴，本院判決如下：
    主  文
上訴駁回。
    事  實
一、甲○○依其智識程度及社會經驗，已可預見將自己所有之金融
    機構帳戶提款卡及密碼提供與不具信賴關係之他人使用，可
    能遭犯罪者用以作為詐欺取財犯罪中收受被害人匯款之人頭
    帳戶，同時也會幫助犯罪者於提領被害人款項後，產生遮斷
    資金流動軌跡以逃避國家追訴、處罰之效果（即一般洗錢）
    。然仍基於幫助他人詐欺取財、一般洗錢之不確定故意，於
    民國109年11月9日11時28分後至同年11月30日間之某時，在
    不詳地點，將其所有之中華郵政股份有限公司○○郵局帳戶（
    局號：0000000、帳號：0000000，下稱本案帳戶）之提款卡
    及密碼，以不詳之方式交與真實身分不詳之人，而容任不具
    信賴關係之他人得恣意使用本案帳戶。本案帳戶之提款卡及
    密碼嗣經詐欺集團取得，集團成員間即共同意圖為自己不法
    所有，基於詐欺取財、一般洗錢之犯意聯絡，於附表所示詐
    騙時間，以附表所示詐騙方法，對如附表所示之丙○○、乙○○
    施用詐術，致其等陷於錯誤，因而分別於附表所示轉帳時間
    ，轉入如附表所示金額之款項至本案帳戶內而詐欺得手，隨
    即由詐欺集團派員陸續提款卡提領得款，而形成金流斷點。
二、案經丙○○、乙○○訴由嘉義縣警察局竹崎分局、臺南市政府警
    察局善化分局報告臺灣宜蘭地方檢察署檢察官陳請臺灣高等
    檢察署檢察長核轉臺灣嘉義地方檢察署檢察官偵查起訴。
    理  由
壹、程序方面（證據能力）：
    按被告以外之人於審判外之陳述，雖不符刑事訴訟法第159
    條之1至第159條之4之規定，而經當事人於審判程序同意作
    為證據，法院審酌該言詞陳述或書面陳述作成時之情況，認
    為適當者，亦得為證據；當事人、代理人或辯護人於法院調
    查證據時，知有刑事訴訟法第159條第1項不得為證據之情形
    ，而未於言詞辯論終結前聲明異議者，視為有前項之同意，
    刑事訴訟法第159條之5第1項、第2項分別定有明文。經查，
    本判決下列所引用被告以外之人於審判外之陳述（包括書證
    ），檢察官、被告甲○○及其辯護人於本院審理中均表示不爭
    執其證據能力，同意作為證據等語（見本院卷第69-71頁）
    ，亦未於言詞辯論終結前聲明異議，本院審酌上開證據資料
    製作時之情況，尚無違法不當及證明力明顯過低之瑕疵，亦
    認為以之作為證據應屬適當，揆諸前開規定，認前揭證據資
    料有證據能力。至本判決所引用之非供述證據，檢察官、被
    告及其辯護人於本案言詞辯論終結前，均未爭執其證據能力
    ，且查無非法或不當取證之情事，復為證明本件犯罪事實所
    必要之重要關係事項，認均有證據能力，合先敘明。
貳、實體部分：
一、訊據被告固坦承本案帳戶為其申辦及使用，且對告訴人丙○○
    、乙○○遭詐騙之經過、金額，及其等受騙之款項均進入本案
    帳戶並遭提領得款等事實，均不爭執，惟否認有何幫助詐欺
    取財、幫助洗錢之犯行，辯稱：伊的提款卡並沒有提供給詐
    騙集團，是不小心不見了，是警察通知伊才發現遺失，不然
    伊早就去掛失了云云。辯護人則為被告辯護稱：被告之提款
    卡確實係遺失而遭詐欺集團使用，被告遺失當下並未發現提
    款卡遺失，而係直到警方通知被告到案說明時才驚覺提款卡
    遺失，原審以該提款卡帳戶為被告唯一金融收支之工具為由
    ，認若提款卡確為遺失被告不可能會有將近2個月皆未使用
    提款該卡，且渾然不覺提款卡遺失，然被告有正當工作，以
    綁紮鋼筋為業，工作報酬皆係領取現金，以現金支付生活消
    費皆屬正常，而被告既已經知道該提款卡所屬之帳戶沒有現
    金，自不會使用該提款卡進行消費等語。經查：
㈠、被告所申辦使用之本案帳戶經詐欺集團取得，充為收取詐欺
    犯罪所得及洗錢之工具，並由詐欺集團成員於附表所示詐騙
    時間，以附表所示方法詐欺如附表所示之告訴人丙○○、乙○○
    ，使其等陷於錯誤，因而於附表所示轉帳時間分別轉入如附
    表所示金額之款項至本案帳戶，嗣經詐欺集團成員持提款卡
    提領得款等事實，為被告所不爭執，並經證人即告訴人丙○○
    （見嘉竹警偵字第1100007242號卷【下稱警卷一】第1-3頁
    ）、乙○○（見南市警善偵字第1100079359號卷【下稱警卷二
    】第22-24頁）於警詢中指訴明確。此外，並有本案帳戶開
    戶基本資料（見警卷一第18-22頁）、客戶歷史交易清單（
    見宜蘭地檢110年度偵字第1766號卷【下稱偵卷一】第17-18
    頁）、告訴人丙○○提出之網路銀行轉帳交易明細畫面翻拍照
    片（見警卷一第11頁）、告訴人乙○○提出之網路銀行轉帳交
    易明細畫面翻拍照片（見警卷二第27頁）、新北市政府警察
    局海山分局江翠派出所受理各類案件紀錄表、受理刑事案件
    報案三聯單、受理詐騙帳戶通報警示簡便格式表、陳報單、
    內政部警政署反詐騙諮詢專線紀錄表（以上為丙○○部分、見
    警卷一第4-9、16頁）、臺北市政府警察局信義分局吳興街
    派出所受理詐騙帳戶通報警示簡便格式表、金融機構聯防機
    制通報單、內政部警政署反詐騙諮詢專線紀錄表（以上為乙
    ○○部分、見警卷二第28-29、34-35頁）附卷可憑。堪認本案
    帳戶已淪為詐欺集團成員收取詐欺告訴人所得贓款及洗錢之
    工具，而有助於詐欺集團成員遂行詐欺取財及洗錢之犯行。
㈡、本案帳戶係由被告交付他人，始經詐欺集團取得使用，認定
    如下：
１、被告於原審審理中供稱：本案提款卡均由伊持有，只有伊知
    道密碼等語（見原審卷第40頁），並於偵訊中供稱：伊的提
    款卡密碼是伊的生日000000，知道伊密碼只有老公跟媽媽，
    伊沒有將密碼寫在提款卡上（見偵卷一第13頁）；石玉鈴（
    即被告之姊）於109年11月9日匯款到伊帳戶新臺幣（下同）
    2,500元，是伊所提領(按係同日11時28分許提領，見前揭客
    戶歷史交易清單），伊的提款卡沒有遭伊母親或丈夫盜用等
    語明確（見偵卷一第23頁反面）。由此可知，除被告本人、
    陳育傑（即被告之伴侶）及被告之母親外，並無其他人知悉
    該提款卡之密碼，縱使他人取得本案帳戶提款卡，單從該提
    款卡亦無從得知提款卡之密碼為何，且本案帳戶提款卡向來
    均是由被告單獨使用，並未交付其他親友使用，直至109年1
    1月9日該提款卡仍由被告持以提款。是以，本案帳戶提款卡
    經詐欺集團做為收取詐欺贓款之工具前，均由被告管領使用
    等情，應堪認定。
２、被告及辯護人雖辯稱：本案帳戶係因提款卡遺失，始會落入
    詐欺集團之手，被告係於110年1月經警通知本案之事，方才
    知悉提款卡遺失云云。然參以被告於原審審理中供稱：伊只
    有郵局帳戶，只有1張提款卡，沒有其他金融卡、信用卡（
    見原審卷第38頁）；曾換發有VISA的金融卡等情（見原審卷
    第119頁），以及本案帳戶自109年5月1日起至110年3月30日
    之客戶歷史交易清單（見偵一卷第17-18頁)，可見本案帳戶
    提款卡為VISA金融卡，具有刷卡消費之功能，而被告於上開
    期間，每個月均有多次使用本案帳戶收支款項之紀錄，亦曾
    有使用該提款卡刷卡消費購物之紀錄，依此堪認本案帳戶及
    提款卡為被告日常生活中頻繁且唯一使用之金融收支工具，
    被告長期以來每個月皆有使用本案帳戶之習慣，衡情被告實
    無可能自109年11月間起至110年1月間，經過近2個月均未使
    用該帳戶提款卡，且渾然不知該提款卡已遺失。再者，依被
    告於原審審理中所述：伊的提款卡平常放在長夾中，長夾中
    還有放健保卡、錢，伊去領姐姐匯給伊的錢後，伊就將提款
    卡放回長夾裡面等語（見原審卷第38頁），可見本案帳戶提
    款卡係經被告妥善保存在其皮夾內，而非隨意置放，理應不
    會輕易遺落，且若該提款卡遺失或遭竊，應當係連同裝有該
    提款卡之皮夾及皮夾內之其他證件、財物一併遭人取走，尚
    無單純遺失提款卡，卻未有其他損失之可能。惟被告於偵訊
    中卻供稱：伊錢包未遺失，錢包中除了提款卡之外，沒有其
    他物品遺失等語（見偵卷一第23頁反面），故被告所述提款
    卡遺失之情節，顯與一般人皮夾及其內財物失竊或遺失之過
    程有異，而與常情不符。是被告及辯護人以上開情詞置辯，
    自不可採，本案帳戶提款卡係由被告親自轉手與他人等情，
    應堪認定。
３、本案帳戶提款卡既然均由被告獨自保管使用，提款卡密碼僅
    有被告及其伴侶、母親知悉，在被告之伴侶、母親均未盜用
    本案帳戶提款卡之情況下，若非經被告轉知，其餘之人自無
    從知悉該提款卡密碼為何。若被告是非自願地遺失本案帳戶
    提款卡，取得該提款卡之他人既不知密碼，應無輕易使用該
    提款卡提款之可能。本案詐欺集團成員既是將本案帳戶用於
    收取詐欺犯罪所得，其等為確保詐騙後能順利取得贓款，定
    會使用可完全掌控之帳戶，避免於詐欺得款後，該帳戶遭帳
    戶所有人或使用人以他法（如：網路轉帳、存摺取款等）取
    款，或申請掛失，而導致無法順利領取詐欺犯罪所得。從而
    ，欲使用本案帳戶犯罪之人苟未確認帳戶之來源並完全掌握
    該帳戶，必定無法確保得以順利提領匯入該帳戶之贓款，自
    不可能貿然使用偶然拾獲之帳戶犯罪。本案詐欺集團成員既
    能放心使用本案帳戶收取犯罪所得，進而順利提領得款，必
    定已取得帳戶提款卡密碼並已確認可完全管領該帳戶，而詐
    欺集團成員之所以可完全掌控本案帳戶，顯經由本案帳戶之
    所有人即被告授意使用，並告以提款卡密碼。
４、原審辯護人雖以：本案帳戶於107年間已被詐騙集團掌握，不
    排除係詐騙集團已掌握被告之提款卡密碼，進而對告訴人詐
    騙而領款等語為被告辯護。惟查，本案帳戶之存摺、提款卡
    雖曾經另案詐欺被告柯建緯所取得，並於107年3月29日經警
    自柯建緯身上扣案乙節，固有臺灣高等法院臺中分院108年
    度上訴字第1683號（下稱前案）刑事判決書（見原審卷第79
    -105頁）在卷可參。然而，前案之犯罪時間為107年3月間，
    與本案發生之時間109年11月間，已相隔2年以上。是以，前
    後二案之詐欺集團犯罪者是否有所關連，已屬有疑，且前案
    詐欺集團成員於107年間所取得之本案帳戶提款卡、存摺既
    已經警扣案，則該詐欺集團成員日後自不可能再繼續使用該
    存摺及提款卡犯罪。此外，本案帳戶在經本案詐欺集團取得
    前均由被告管領使用等情，業經認定如前，顯然本案帳戶於
    前案發生後已重回被告之管領。又被告於109年4月29日曾就
    本案帳戶向郵局申請變更印鑑、密碼，亦有郵政存薄/綜合
    儲金儲戶申請變更帳戶事項申請書（見警卷一第19頁）在卷
    足參，於此情形下，詐欺集團成員若非另經被告授意使用並
    取得密碼，根本無從使用本案帳戶提款卡。辯護人此部分所
    辯，並無可採。
５、綜上各節，被告客觀上有將本案帳戶提款卡及密碼交與詐欺
    集團成員使用之幫助行為，應堪認定。
㈢、被告主觀上有幫助詐欺取財及幫助洗錢之不確定故意，認定
    如下：
　  被告於本案發生時已34歲，以○○○為業，已育有子女，教育
    程度為○○畢業，先前另有從事○○業之工作經驗（見偵卷一第
    12頁；原審卷第40頁），顯已具有相當之智識程度及社會經
    驗。再者，於金融機構開設帳戶，請領存摺及金融卡一事，
    係針對個人身分社會信用，而予以資金流通，具有強烈屬人
    性，而金融帳戶為個人理財工具，且金融存摺、金融卡事關
    個人財產權益保障，其專有性甚高，除非本人或與本人親密
    關係者，難認有何理由可自由流通使用該存摺及金融卡，一
    般人均有妥為保管並防止他人任意使用之認識，縱使特殊情
    況，偶需交付他人使用，亦必深入瞭解去向、用途及合理性
    ，始予提供，且該等專有物品，如落入不明人士手中，而未
    加以闡明正常用途，極易被利用為與財產有關之犯罪工具，
    此為吾人依一般生活認知所易體察之常識。何況利用蒐集得
    來之銀行帳戶物件從事詐欺匯款行為，早為傳播媒體廣為報
    導。是依一般人之社會生活經驗，若遇有不具信賴關係之人
    ，隨機外求他人之金融帳戶供己使用，應已足以合理懷疑該
    人係為將取得之金融帳戶供作不法使用，金融帳戶所有人對
    於所提供之金融帳戶可能供他人作為財產犯罪之不法目的使
    用，當有合理之預期。基此，苟見他人以不合社會經濟生活
    常態之理由徵求金融機構帳戶資料，衡情當知渠等取得帳戶
    資料，通常均利用於從事詐欺等與財產有關之犯罪，並藉此
    遮斷金流以逃避國家追訴、處罰等情，亦均為週知之事實，
    且被告於警詢及審理中均自承其知悉任意提供金融帳戶供他
    人使用，足以遭詐欺集團利用做為詐騙犯罪工具等情（見警
    卷二第5頁；原審卷第119頁）。是以，於無證據證明被告明
    確知悉交付帳戶係為詐騙目的之用之情形下，依被告之智識
    及經驗，當能知悉將所持用之提款卡及密碼任意交與不具信
    賴關係之他人，極有可能被作為犯罪工具，並藉此遮斷金流
    以逃避國家追訴、處罰等情，卻仍交付本案帳戶之提款卡及
    密碼與他人使用，堪認被告主觀上確有幫助詐欺取財及幫助
    洗錢之不確定故意甚明。
㈣、被告及辯護人雖請求傳喚陳○傑（即被告之伴侶）、李○鴻（
    即被告工作地之工頭），以證明被告與陳○傑於本案發生時
    ，均從事○○○之工作，有正常之收入，依常情不可能販賣提
    款卡。然當事人聲請調查之證據，法院認為不必要者，得以
    裁定駁回之。下列情形，應認為不必要：二、與待證事實無
    重要關係者，刑事訴訟法第163條之2第2項第2款定有明文。
    經查，交付金融帳戶資料以換取對價固為幫助詐欺、幫助洗
    錢犯罪者常見之動機，然此非必然或唯一之因素，且有正常
    收入之人亦非定能達到收支平衡或收入大於支出而經濟無虞
    。故被告於本案發生時是否有正常之工作及收入，與其本案
    犯行尚乏絕對關連，縱使被告於案發時有正常之工作及收入
    ，亦不影響本院前開認定。本案事證已臻明瞭，揆諸上揭規
    定，本院認尚無傳喚陳○傑、李○鴻到庭作證之必要，此部分
    聲請應予駁回。
㈤、綜上所述，本案事證明確，被告及辯護意旨所辯，均不足採
    ，被告所犯幫助詐欺取財、幫助洗錢之犯行已堪認定，應依
    法論科。
二、論罪：
㈠、按行為人提供金融帳戶提款卡及密碼供他人使用，嗣後被害
    人雖匯入款項，然此時之金流仍屬透明易查，在形式上無從
    合法化其所得來源，未造成金流斷點，尚不能達到掩飾或隱
    匿特定犯罪所得之來源、去向及所在之作用，須待款項遭提
    領後，始產生掩飾、隱匿之結果。故而，行為人提供金融帳
    戶提款卡及密碼，若無參與後續之提款行為，即非洗錢防制
    法第2條第2款所指洗錢行為，無從成立一般洗錢罪之直接正
    犯；又金融帳戶乃個人理財工具，依我國現狀，申設金融帳
    戶並無任何特殊限制，且可於不同之金融機構申請多數帳戶
    使用，是依一般人之社會通念，若見他人不以自己名義申請
    帳戶，反而收購或借用別人之金融帳戶以供使用，並要求提
    供提款卡及告知密碼，則提供金融帳戶者主觀上如認識該帳
    戶可能作為對方收受、提領特定犯罪所得使用，對方提領後
    會產生遮斷金流以逃避國家追訴、處罰之效果，仍基於幫助
    之犯意，而提供該帳戶之提款卡及密碼，以利洗錢實行，仍
    可成立一般洗錢罪之幫助犯（最高法院108年台上大字第310
    1號刑事裁定意旨參照）。依被告之智識程度及社會經驗，
    主觀上已足以認知交付金融機構帳戶供他人使用，使詐欺集
    團得以利用該帳戶詐騙得款，屬違法行為，然其仍提供本案
    帳戶之提款卡及密碼以利詐欺集團提領詐欺贓款，並形成金
    流斷點，自應成立幫助一般洗錢罪。
㈡、是核被告所為，係犯刑法第30條第1項前段、第339條第1項之
    幫助犯詐欺取財罪，及刑法第30條第1項前段、洗錢防制法
    第14條第1項之幫助一般洗錢罪。被告幫助詐欺集團詐欺附
    表編號2所示告訴人乙○○，使其接續轉帳2次入本案帳戶內，
    係就同一犯罪構成事實，本於單一犯意接續進行，為接續犯
    ，屬包括一罪。再者，被告以一提供帳戶之行為幫助詐欺正
    犯詐欺如附表所示告訴人丙○○、乙○○財物得逞，遂行詐欺取
    財、一般洗錢之犯行，係以一行為而觸犯數罪名，為想像競
    合犯，應依刑法第55條前段規定，從一重論以幫助一般洗錢
    罪。被告基於幫助之犯意而為一般洗錢罪，爰依刑法第30條
    第2項規定，按正犯之刑減輕之。
參、上訴駁回之理由：
　　原判決以被告犯行明確，適用刑事訴訟法第299條第1項前段
    ，刑法第30條、第339條第1項、第55條，洗錢防制法第14條
    第1項等規定，論以被告犯刑法第30條第1項前段、第339條
    第1項之幫助詐欺取財罪，及刑法第30條第1項前段、洗錢防
    制法第14條第1項之幫助一般洗錢罪，且被告以一提供帳戶
    之行為幫助詐欺正犯詐欺如附表所示告訴人丙○○、乙○○財物
    得逞，遂行詐欺取財、一般洗錢之犯行，係以一行為而觸犯
    數罪名，為想像競合犯，應依刑法第55條前段規定，從一重
    論以幫助一般洗錢罪，並敘明被告係基於幫助之犯意而為一
    般洗錢罪，應依刑法第30條第2項規定，減輕其刑。暨敘明
    審酌現今詐騙集團犯案猖獗，我國政府為防制詐欺及洗錢犯
    罪，歷年來已透過多元管道宣導應審慎保管金融帳戶以避免
    淪為犯罪工具，被告為具通常智識及社會經驗之人，對此知
    之甚明，其可預見提供本案帳戶提款卡及密碼，該帳戶將有
    可能遭供作詐欺取財之人頭帳戶使用，卻仍提供本案帳戶，
    因此幫助詐欺犯罪者遂行詐欺取財犯罪之目的，並得以隱匿
    其真實身分，復使詐欺犯罪者得以掩飾、隱匿犯罪所得之真
    正去向，而保有犯罪所得，減少遭查獲之風險，增加被害人
    尋求救濟之困難，對於社會安全及金融秩序均有負面影響。
    再考量被告本案提供1個金融帳戶，受騙而轉帳至該帳戶之
    被害人為2人，受騙金額共計為149,967元，且無證據足認被
    告因本案獲取犯罪所得，及被告始終否認犯行，亦未彌補告
    訴人所受損失之犯後態度，兼衡被告自陳教育程度為○○畢業
    ，目前在自家經營之○○○幫忙，已離婚，與前配偶育有3名未
    成年子女，家庭成員有母親及兄、姊，無人需其扶養之家庭
    、生活、經濟狀況（見原審卷第120頁）等一切情狀，量處
    被告有期徒刑4月，併科罰金1萬元，並就罰金部分諭知易服
    勞役之折算標準。本院核其認事用法並無違誤，量刑亦屬妥
    適。被告上訴意旨，否認其有前揭幫助詐欺取財、幫助一般
    洗錢之犯行，並無理由，應予駁回。
據上論斷，應依刑事訴訟法第368條，判決如主文。　　
本案經檢察官蔡英俊提起公訴，檢察官曾昭愷到庭執行職務。
中　　華　　民　　國　　111 　年　　5 　　月　　31　　日
                  刑事第四庭    審判長法　官  郭玫利
                                      法　官  曾子珍
                                      法　官  陳金虎
以上正本證明與原本無異。
如不服本判決應於收受送達後20日內向本院提出上訴書狀，其未
敘述上訴理由者，並得於提起上訴後20日內向本院補提理由書（
均須按他造當事人之人數附繕本）「切勿逕送上級法院」。
　　　　　　　　　　　　　　　　　　　書記官  蘇文儀　　
中　　華　　民　　國　　111 　年　　5 　　月　　31　　日
附錄本案論罪科刑法條：
中華民國刑法第339條：
意圖為自己或第三人不法之所有，以詐術使人將本人或第三人之
物交付者，處5年以下有期徒刑、拘役或科或併科50萬元以下罰
金。
以前項方法得財產上不法之利益或使第三人得之者，亦同。
前二項之未遂犯罰之。

洗錢防制法第14條：
有第2條各款所列洗錢行為者，處7年以下有期徒刑，併科新臺幣
五百萬元以下罰金。
前項之未遂犯罰之。　　
　　　　
附表：
編號 告訴人 詐騙之時間、方法 轉帳時間 入帳金額 （新臺幣） 1 丙○○ 於109年11月30日18時31分許，先後佯裝為臺北喜來登飯店、國泰世華銀行客服人員，撥打電話給丙○○，佯稱：電腦更新致報帳系統錯誤，須依指示操作取消訂單云云，致其陷於錯誤，因而依指示轉帳 109年11月30日19時8分  49,989元 2 乙○○ 於109年11月30日18時20分許，先後佯裝為「GOMAJI吃喝玩樂」平臺及國泰世華銀行客服人員，撥打電話給乙○○，誆稱：其之前購買喜來登十二廚餐券誤植為團體票20組套票，須依指示操作取消云云，致其陷於錯誤，因而依指示轉帳 109年11月30日19時7分 49,989元    109年11月30日19時14分 49,989元